【裁判字號】    96,訴,1243
【裁判日期】    970530
【裁判案由】    買賣人口罪等
【裁判全文】
臺灣士林地方法院刑事判決              96年度訴字第1243號
公  訴  人  臺灣士林地方法院檢察署檢察官
被      告  丙○○
                    （另案於臺灣基隆看守所羈押）
被      告  乙○○
                    （另案於臺灣基隆看守所羈押）
前二人共同
選任辯護人  林憲同律師
上列被告因買賣人口罪等案件，經檢察官提起公訴（96年度偵緝
字第1310號），本院判決如下：
    主  文
丙○○共同買賣兒童，累犯，處有期徒刑貳年拾月。
乙○○共同犯使公務員登載不實罪，處有期徒刑陸月，如易科罰
金以銀元佰元即新台幣玖佰元折算壹日。
    事  實
一、丙○○前因公共危險案件，經本院於民國87年4 月3 日以87
    年訴字第221 號刑事判決判處有期徒刑8 月，台灣高等法院
    以87年上訴字第2106號、最高法院以89年台上字第5807號判
    決駁回上訴確定，而於91年2 月21日執行完畢，其與乙○○
    係夫妻，婚後育有1 子，乙○○因故無法再生育，丙○○於
    91年（起訴書誤植為90年）7 月8 日竟隱瞞乙○○獨自前往
    臺北市○○區○○路602 號士林弘安診所，以新臺幣20 萬
    元代價向具有買買人口犯意聯絡之甲○○醫師（另案由臺灣
    高等法院審結）販入女嬰1 名，取名謝○鈁，甲○○並將乙○○於90年7 月2 日上午6 時50分在士林弘安診所產下謝○
    鈁之不實事項，登載於業務上製作之「出生證明書」文書內
    ，再交予丙○○。丙○○告知乙○○上開情事後，取得乙○○同意，2 人與甲○○醫師基於行使上開業務上登載不實文
    書，並使公務員登載不實之犯意聯絡，委託不知情之丙○○
    其姐謝彩霞於91年7 月19日持該不實之出生證明書前往臺北
    縣淡水鎮戶政事務所申請謝○鈁之出生登記，使該管公務員
    將謝○鈁係丙○○與乙○○親生女之不實事項登載於職務上
    所掌之戶籍資料公文書上，足生損害於戶政機關對戶籍管理
    之正確性。丙○○、乙○○均因本案於95年11月17日經台灣
    士林地方法院檢察署通緝，而於96年10月16日始經緝獲歸案
    。
二、案經台灣士林地方法院檢察署檢察官自動檢舉偵查起訴。
    理  由
一、訊之被告丙○○、乙○○均坦承上開犯行不諱（見本院97年
    2 月19日、5 月13日審判筆錄），核與證人甲○○到庭結證
    稱被告乙○○並未前往其所經營之士林弘安診所產下女嬰，
    謝○鈁之出生證明為其所出具等情相符（見本院97年2 月19
    日審判筆錄），而被告2 人與謝○鈁經法務部調查局比對DN
    A 型別，確認被告2 人不可能為謝○鈁之生父母乙節，復有
    法務部調查局97年3 月31日調科肆字第09700120910 號鑑定
    書在卷為憑，此外，復有出生證明書、出生登記申請書及戶
    籍資料查詢表各1 份附卷佐證，堪認被告丙○○、乙○○之
    自白與事實相符，事證明確，應予論科。
二、按被告2 人行為後，94年2 月2 日修正公布之刑法已於95年
    7 月1 日生效施行，其中第2 條第1 項「行為後法律有變更
    者，適用行為時之法律。但行為後之法律有利於行為人者，
    適用最有利於行為人之法律」之規定，係規範行為後法律變
    更所生新、舊法律比較適用之準據法，並非刑法實體法律，
    自不生行為後法律變更之比較適用問題，故刑法修正施行後
    ，應適用該修正後之第2 條第1 項之規定，依「從舊、從輕
    」之原則比較新、舊法律之適用；又比較新舊法時，應就罪
    刑有關之共犯、未遂犯、想像競合犯、牽連犯、連續犯、結
    合犯，以及累犯加重、自首減輕暨其他法定加減原因（如身
    分加減）與加減例等一切情形，綜其全部罪刑之結果而為比
    較後，再適用有利於行為人之法律處斷，而不得一部割裂分
    別適用不同之新、舊法（最高法院24年上字第4634號、29年
    上字第964 號判例意旨及最高法院95年度第8 次刑事庭會議
    決議參照）。經查：
  (一)關於罰金刑：刑法第214條使公務員登載不實罪及同法第215
    條業務上文書登載不實罪，其法定刑有關罰金部分均為（銀
    元）500元以下罰金。 查刑法分則編各罪所定罰金刑之貨幣
    單位原為銀元，修正前刑法第33條第5款規定：「罰金：1元
    （銀元）以上。」，而依罰金罰鍰提高標準條例規定，就72
    年6月26日前修正之刑法部分條文罰金數額提高2至10倍，其
    後修正者則不提高倍數，並依現行法規所定貨幣單位折算新
    臺幣條例規定，以銀元1元折算新臺幣3元。修正後刑法第33
    條第5款規定：「罰金：新臺幣1000元以上， 以百元計算之
    。」， 刑法第33條第5款所定罰金貨幣單位經修正為新臺幣
    後，刑法分則各罪所定罰金刑之貨幣單位亦應配合修正為新
    臺幣，為使刑法分則編各罪所定罰金之最高數額與刑法修正
    前趨於一致，乃增訂刑法施行法第1條之1：「中華民國94年
    1月7日刑法修正施行後，刑法分則編所定罰金之貨幣單位為
    新臺幣。94年1月7日刑法修正時，刑法分則編未修正之條文
    定有罰金者，自94年1月7日刑法修正施行後，就其所定數額
    提高為30倍。但72年6月26日至94 年1月7日新增或修正之條
    文，就其所定數額提高為3倍。」。從而， 刑法修正後刑法
    分則編各罪所定罰金刑之最高數額， 適用刑法施行法第1條
    之1之規定後，並無不同， 即對被告並無有利或不利之情形
    ；惟修正後刑法第33條第5款所定罰金刑最低數額， 較之修
    正前提高，自以修正前刑法第33條第5款規定有利於被告。
  (二)關於共犯：修正前刑法第28條規定：「二人以上共同實施犯
    罪之行為者，皆為正犯。」，修正後該條規定為：「二人以
    上共同實行犯罪之行為者，皆為正犯。」，揆諸本條之修正
    理由，係為釐清陰謀共同正犯、預備共同正犯、共謀共同正
    犯是否合乎本條之正犯要件，並將陰謀共同正犯、預備共同
    正犯剔除於本條適用之外，以符合近代刑法之個人責任原則
    、法治國人權保障思想及犯罪支配理論。惟本件被告丙○○
    與甲○○間就買賣人口之犯行，被告丙○○、乙○○與甲○○間就行使業務上登載不實文書、使公務員登載不實之犯行
    ，各均具有犯意聯絡及行為分擔，不論依修正前或修正後之
    規定，均屬共同正犯，適用舊法並無不利於被告2 人之情事
    。
  (三)關於牽連犯：修正前刑法第55條有關「犯一罪而其方法或結
    果之行為犯他罪名者，從一重處斷」之牽連犯規定，業經修
    正刪除，此刪除雖非犯罪構成要件之變更，但顯已影響行為
    人刑罰之法律效果，自屬法律有變更，比較修正前、後之刑
    法規定，自以修正前論以牽連犯一罪，較修正後一罪一罰之
    數罪有利於被告2人。
  (四)關於累犯：修正前刑法第47條規定：「受有期徒刑之執行完
    畢，或受無期徒刑或有期徒刑一部之執行而赦免後，5 年以
    內再犯有期徒刑以上之罪者，為累犯，加重本刑至2 分之1
    。」修正後第47條第1 項則以本案之犯罪限於故意者，始論
    以累犯，新舊法比較結果，自以新法有利於被告。
  (五)關於刑法第59條裁判之酌減：修正前刑法第59條規定：「犯
    罪之情狀可憫恕者，得酌量減輕其刑」，修正後為「犯罪之
    情狀顯可憫恕，認科以最低刑度仍嫌過重者，得酌量減輕其
    刑」，新法關於酌量減輕其刑之條件較舊法嚴苛，自以適用
    舊法有利於被告2人。
  (六)綜上，經比較新舊法結果，除累犯之規定以新法有利於被告
    外，均以舊法有利於被告或未不利於被告，而被告丙○○本
    案犯罪乃故意犯，不論適用新舊法關於累犯之規定，均成立
    累犯，是綜合觀察全部罪刑比較，適用修正前刑法第28條、
    第33條第5 款、第55條、第47條、第59條之規定，對被告2
    人較有利或無不利，自應全部適用修正前刑法相關規定而為
    論科。
三、核被告丙○○所為，係犯刑法第296 條之1 第1 項買賣人口
    罪，同法第216 條、第215 條行使業務上登載不實文書罪及
    同法第214 條使公務員登載不實罪；被告乙○○所為，則係
    犯刑法第216 條、第215 條行使業務上登載不實文書罪及同
    法第214 條使公務員登載不實罪。被告丙○○與另案被告甲○○就刑法第296 條之1 第1 項買買人口罪、被告丙○○、
    乙○○與另案被告甲○○就所犯刑法第216 條、第215 條行
    使業務上登載不實文書罪及同法第214 條使公務員登載不實
    罪，各有犯意聯絡、行為分擔，均為共同正犯。被告丙○○
    所犯3 罪間、被告乙○○所犯2 罪間各有方法目的之牽連關
    係，依修正前刑法第55條牽連犯規定，被告丙○○從一重論
    以買賣人口罪，被告乙○○論以使公務員登載不實罪。被告
    丙○○關於買賣人口罪部分，係買賣嬰兒，為故意對兒童犯
    罪，應均依兒童及少年福利法第70條第1 項前段之規定，加
    重其刑。又被告丙○○前因公共危險案件，經本院於87年4
    月3 日以87年訴字第221 號刑事判決判處有期徒刑8 月，台
    灣高等法院以87年上訴字第2106號、最高法院以89年台上字
    第5807號判決駁回上訴確定，而於91 年2月21日執行完畢，
    5 年內再犯故意再犯本件有期徒刑以上之罪，應依修正前刑
    法第47條論以累犯，並遞加重其刑。惟被告丙○○因其妻乙○○無法再為生育，望女心切，法律知識不足，一時失慮未
    循合法收養管道致罹刑章，而犯後坦承犯行，犯罪之情狀顯
    可憫恕，本院認縱科以最低度刑猶嫌太重，爰依刑法第59條
    之規定減輕其刑，並先加後減之。爰審酌被告丙○○、乙○○已育有一子，雖望女心切，然被告丙○○前有盜匪、毒品
    、公共危險多項刑事前案紀錄，屢經刑之訴追及處罰，有前
    揭前案紀錄表可稽，而被告乙○○於本案前雖無經判決科刑
    之紀錄，然於90年間、96年間分別有媒介女子與他人性交以
    營利、詐欺之犯行，各經台灣台北地方法院以97年度訴字第
    288 號判決、台灣基隆地方法院以97 年 度易字第89號判決
    各判處有期徒刑6 月、3 月在案，有前揭刑事判決在卷為憑
    ，其等2 人究竟如何教養子女，實堪疑慮，其等「收養」子
    女的心態，恐非以子女之利益為優先，姑念2 人犯後均坦承
    犯行等一切情狀，各量如主文所示之刑。又被告乙○○行為
    後，有關易科罰金之規定已有修正，修正前刑法第41條第1
    項前段規定：「犯最重本刑為5 年以下有期徒刑以下之刑之
    罪，而受6 個月以下有期徒刑或拘役之宣告，因身體、教育
    、職業、家庭之關係或其他正當事由，執行顯有困難者，得
    以1 元以上3 元以下折算1 日，易科罰金。」，而被告行為
    時之易科罰金折算標準，依95年7 月1日 修正條文施行前罰
    金罰鍰提高標準條例第2 條之規定（該條業經總統於95年5
    月17日公布刪除，並自95年7 月1 日失效），就其原定數額
    提高為100 倍折算1 日，則被告行為時之易科罰金折算標準
    ，應以銀元100 元至300 元折算1 日，經折算為新台幣後，
    係以新台幣300 元至900 元折算為1 日；惟修正後刑法第41
    條第1 項前段則規定：「犯最重本刑為5 年以下有期徒刑以
    下之刑之罪，而受6 個月以下有期徒刑或拘役之宣告者，得
    以新台幣1,000 元、2, 000元或3,000 元折算1 日，易科罰
    金。」，比較修正前後之易科罰金折算標準，依修正後刑法
    第2 條第1 項前段規定，應適用修正前刑法第41條第1 項前
    段及修正前罰金罰鍰提高標準條例第2條 之規定定其易科罰
    金之折算標準，併此敘明。末查，本件被告2 人之犯罪時間
    ，雖在96年4 月24日以前，惟被告丙○○係犯刑法第296 條
    之1 買賣人口罪，經判處有期徒刑逾1 年6 月，依中華民國
    96年罪犯減刑條例第3 條第1 項第15款規定，不得減刑。又
    被告乙○○係於95年11月17日因本案經台灣士林地方法院檢
    察署通緝，而於96年10月16日緝獲到案，有通緝書、撤銷通
    緝書在卷足憑，依上開減刑條例第5 條：「本條例施行前，
    經通緝而未於中華民國96年12月31日以前自動歸案接受偵查
    、審判或執行者，不得依本條例減刑」之規定，被告乙○○
    亦不得依該條例減刑，附此敘明。
據上論斷，應依刑事訴訟法第299 條第1 項，兒童及少年福利法
第70條第1 項前段，刑法第2 條第1 項前段、第296 條之1 第1
項、第216 條、第215 條、第214 條、修正前刑法第28條、第56
條、第55條、第47條、第59條、第41條第1 項前段，刑法施行法
第1 條之1 ，修正刪除前罰金罰鍰提高標準條例第2 條，現行法
規所定貨幣單位折算新台幣條例第2 條，判決如主文。
本案經檢察官徐名駒到庭執行職務
中    華    民    國    97    年    5     月    30    日
           刑事第六庭審判長法  官   楊得君
                           法  官   許永煌
                           法  官   周明鴻
以上正本證明與原本無異。
如不服本判決，應於收受送達後10日內向本院提出上訴書狀，其
未敘述上訴理由者，應於上訴期間屆滿後20日內向本院補提理由
書狀（均須按他造當事人之人數附繕本）。
                           書記官   陳佳伶
中    華    民    國    97    年    5     月    30    日
刑法第296條之1第1項
買賣、質押人口者，處5年以上有期徒刑，得併科50萬元以下罰
金。
刑法第216條
行使第210條至第215條之文書者，依偽造、變造文書或登載不實
事項或使登載不實事項之規定處斷。
刑法第215條
從事業務之人，明知為不實之事項，而登載於其業務上作成之文
書，足以生損害於公眾或他人者，處3年以下有期徒刑、拘役或5
百元以下罰金。
刑法第214條
明知為不實之事項，而使公務員登載於職務上所掌之公文書，足
以生損害於公眾或他人者，處3年以下有期徒刑、拘役或5百元以
下罰金。


司法院資訊處製作；財團法人民間司法改革基金會備份。
